臺灣高等法院民事判決　　　　　　　　　　96年度上字第45號
上　訴　人　桃園縣政府
法定代理人　甲○○
訴訟代理人　吳嘉榮律師
被　上訴人　旭磊營造股份有限公司
法定代理人　乙○○
被　上訴人　久旺營造有限公司
法定代理人　丁○○
上列二人共同
訴訟代理人　林明正律師
複　代理人　林育生律師
　　　　　　朱容辰律師
　　　　　　許中銘律師
　　　　　　王榆富律師
　　　　　　丙○○　　住台北市○○○路○段33號7樓之3
上列當事人間返還價金事件，上訴人對於中華民國95年11月22日
臺灣桃園地方法院94年度訴字第1676號第一審判決提起上訴，被
上訴人為訴之追加，本院於96年12月4 日言詞辯論終結，判決如
下：
    主  文
原判決廢棄。
被上訴人在第一審之訴及假執行之聲請均駁回。
被上訴人追加之訴駁回。
第一、二審及追加之訴訴訟費用由被上訴人旭磊營造股份有限公
司負擔十分之九，餘由被上訴人久旺營造有限公司負擔 。
    事  實
甲、上訴人方面：
壹、聲明：
一、原判決請予廢棄。
二、請求駁回被上訴人在第一審之訴及其假執行之聲請。
三、駁回被上訴人追加之訴。
貳、陳述：除與原判決記載相同者外，補稱略以：
一、被上訴人未舉證其因物價指數變動致增加施工成本之事實。
二、系爭契約第20條第4項所得請求者為待工費用。
乙、被上訴人方面：
壹、聲明：上訴駁回。
貳、陳述：除與原判決記載相同者外，補稱略以：
一、被上訴人最大之成本為鋼筋、混凝土。得標後，鋼筋、混凝
    土有大幅變動。
二、被上訴人追加依契約第20條第4 款之約定，請求上訴人予以
    相當之補償。補償數額依情事變更主張之計算方式計算。
    理  由
一、被上訴人於原審依民法第227條之2請求，於本院追加依兩造
    契約第20條第4款約定請求，經核其請求之基礎事實相同，
    依民事訴訟法第446條第1項但書、第255條第1項第2 款規定
    ，應予許可。
二、
(一)、被上訴人主張：被上訴人久旺營造有限公司（下稱久旺公司
    ）於民國（下同）91年1月22日以總價新台幣（下同）798萬
    元標得上訴人舉辦之「南崁溪新檜溪橋上下游護岸工程、南
    崁溪大檜溪橋上游護岸工程、南崁溪大興溪橋上游護岸工程
    、南崁溪大興溪橋下游護岸工程、南崁溪攔砂霸下游護岸工
    程、南崁西南通橋下游護岸工程(一)」（下稱系爭第一期工程
    ），於91年3月27 日與上訴人簽訂工程採購契約，約定履約
    期限180 天。被上訴人旭磊營造股份有限公司（下稱旭磊公
    司）於91年3月13日以總價2560 萬元標得上訴人舉辦之系爭
    「南崁溪新檜溪橋上下游護岸工程、南崁溪大檜溪橋上游護
    岸工程、南崁溪大興溪橋上游護岸工程、南崁溪大興溪橋下
    游護岸工程、南崁溪攔砂霸下游護岸工程、南崁溪南通橋下
    游護岸工程(二)」（下稱系爭第二期工程），於91年3月25 日
    與上訴人簽訂工程採購契約，履約期限180 日。然91年至93
    年間，營建材料物價暴漲，已超越正常合理範圍，行政院於
    93年5月3日以院授工企字第09300172930 號頒布「中央機關
    已訂約工程因應國內營建物價變動之物價調整處理原則」（
    下稱「物價變動調整處理原則」）。被上訴人雖已依約完成
    工程，並經上訴人驗收，然系爭工程費用因物價異常波動，
    致被上訴人不符成本，受有極大之損害，若依原契約內容履
    約，將顯失公平，爰依民法第227條之2規定請求增加給付，
    並以「物價變動調整處理原則」加以計算，請求被上訴人分
    別給付久旺公司37萬4076元，旭磊公司232萬6865 元，並均
    加計94年12月24日（起訴狀繕本送達翌日）起之遲延利息。
    又被上訴人旭磊公司、久旺公司係分別於91年3月25 日及91
    年3月27日與上訴人簽約，工程期間均約定為180日曆天，但
    系爭工程卻分別遲至93年6月30日與同年11 月始完成，均係
    可歸責於上訴人事由，即上訴人尚未取得施工用地，即先行
    發包施工，導致工程無法施作，必須停工，停工期間適逢物
    價飛漲，依兩造所訂工程合約第20條第4 款約定，上訴人仍
    應補償被上訴人因此所增加之必要費用，即依上述情事變更
    原則計算請求之金額。
(二)、上訴人對其分別於91年3月27 日與被上訴人久旺公司簽訂系
    爭第一期工程合約；於91年3月25 日與旭磊公司簽訂系爭第
    二期工程合約，被上訴人已分別依約完成系爭第一期、第二
    期工程等情不爭執。但謂兩造系爭契約第5條第6項明文排除
    物價調整之適用，足見被上訴人於簽訂系爭工程採購契約時
    ，即已預見物價波動對於系爭第一期及第二期工程之影響程
    度，而得為施工成本之控管，自不符民法第227條之2規定情
    事變更之要件。縱令系爭第一期、第二期工程，確因物價波
    動而影響施工成本，被上訴人並未依法舉證證明系爭第一期
    、第二期工程期間，所使用之工程材料成本等有超出系爭工
    程採購契約所約定之工程項目單價及其增加施工成本等事實
    ，其依「物價變動調整處理原則」之計算方式請求增加給付
    自無理由。又本件被上訴人係依民法第227條之2請求，乃形
    成之訴，未經法院判決確定前，其調整金額尚不確定，上訴
    人亦不負遲延責任。又兩造間系爭契約第20條第4 項約定，
    廠商得請求機關補償必要費用之前提係以非可歸責於廠商之
    情形，致工程部分或全部暫停執行為限，是其補償之範圍，
    以待工費用為限，並不包括施工成本及利潤，上訴人並未舉
    證證明所增加之必要費用，上訴人依該條請求，亦無理由。
(三)、原審為上訴人敗訴之判決，上訴人提起上訴。被上訴人為訴
    之追加。
三、本件兩造不爭執事項如下述：
(一)、上訴人於91年1月22 日辦理系爭第一期工程招標事宜，上訴
    人招標底價為1050萬元，被上訴人久旺公司以總價798 萬元
    得標。久旺公司於91年3月27 日與上訴人簽訂工程採購契約
    ，約定履約期限為廠商應於機關通知日起180 日曆天內全部
    完工（契約第7條），系爭工程開工日期為91.5.14，預定竣
    工日期為91.11.09，實際竣工日期為 93.3.25，不計入工期
    天數508天，驗收完畢日期為93.7.16，結算總價為830萬576
    4 元等情，有上訴人採購中心開標紀錄、採購契約、工程結
    算驗收證明書等可稽（原審卷第232頁、第46-70頁、本院卷
    (一)第161頁）。
(二)、上訴人於91年3月152日辦理系爭第二期工程招標事宜，上訴
    人招標底價為3100萬元，被上訴人旭磊公司以總價2560萬元
    得標。旭磊公司於91年3月25 日與上訴人簽訂工程採購契約
    ，約定履約期限為廠商應於機關通知日起開工，並於開工之
    日起180日曆天內全部完工（契約第7條）。系爭工程開工日
    期為92.03.05，預定竣工日期為92.08.31，實際竣工日期為
    93.07.10，不計入工期天數314 天，驗收完畢日期為93.10.
    18，結算總價為2549萬7945元等情，有上訴人採購中心開標
    紀錄、採購契約、工程結算驗收證明書等可稽 （原審卷第2
    33頁、第16-38頁、本院卷(一)第179頁）。
(三)、旭磊公司與上訴人簽訂第二期工程採購契約後，於92年5月1
    日與久旺公司訂立工程合約，將該第二期工程全部以1608萬
    4000元價格轉包予久旺公司施作。且久旺公司施作完畢，旭
    磊公司即以該二人間合約約定價格給付工程款，並無增加給
    付工程款情形，有工程合約可稽，且為被上訴人所不爭執（
    見本院卷(一)第50-54頁、卷(二)第77頁背面）。
四、被上訴人主張91年至93年間，營建材料物價暴漲，已超越正
    常合理範圍，行政院特於93.5.3頒布「物價變動調整處理原
    則」，被上訴人雖已依約完成工程，並經上訴人驗收，然系
    爭工程費用因物價異常波動，致被上訴人不符成本，受有極
    大之損害，若依原契約內容履約，將顯失公平，爰依民法第
    227條之2規定請求增加給付，並以「物價變動調整處理原則
    」加以計算，請求上訴人給付久旺公司37萬4076元本息，給
    付旭磊公司232萬6865元本息。上訴人則以上開情詞置辯。
    茲就被上訴人之主張是否有理由，審酌如次：
(一)、按契約成立後，情事變更，非當時所得預料，而依其原有效
    果顯失公平者，當事人得聲請法院增、減其給付或變更其他
    原有之效果，民法第227條之2第1 項定有明文。又因情事變
    更，增加給付之法理，於適用時，應斟酌當事人因情事變更
    ，一方所受不相當之損失，他方所得不預期之利益及彼此間
    之關係，為公平之裁量（47年台上字第1771號判例意旨參照
    ）。上訴人與旭磊公司間契約第5條第6項「物價指數調整」
    欄雖未填載，乃旭磊公司不得依該條規定，請求於估驗完成
    後調整工程款，惟若本件契約確有民法第227條之2規定情事
    ，旭磊公司自得依民法第227條之2規定請求增加給付。且查
    上訴人與久旺公司間契約並無上開約定，上訴人主張契約已
    明文排除物價調整之適用，足見被上訴人於簽訂系爭工程採
    購契約時，即已預見物價波動對於系爭第一期及第二期工程
    之影響程度，而得為施工成本之控管，自不符民法第227 條
    之2 規定情事變更云云，為不足採。本件仍應由被上訴人舉
    證證明是否有民法第227條之2情事變更情事。
(二)、被上訴人謂系爭第一、二期工程之最大成本為鋼筋、混凝土
    （見本院卷第34頁），久旺公司部分：本案之工程總得標價
    為654萬7802.40元，其中鋼筋、混凝土占總工程之百分之60
    ，依得標當時上訴人所提之成本分析表與久旺公司之進價成
    本分析，久旺公司係以高於得標價2 成之價格進料。旭磊公
    司部分：本案之工程總得標價為2166萬8067.80 元，其中鋼
    筋、混凝土部分之工程占總工程之百分之70，依當時之成本
    分析與旭磊公司進價成本分析，旭磊公司係以高於得標2 成
    之價格進料云云（參見本院卷(一)第37、38頁），並以工程估
    價單、單價分析表、請款單等為據。
１、經查：
、本件久旺公司係以總價798萬元得標，旭磊公司係以總價256
    0萬元得標，已如上述。被上訴人以本院卷第40頁、59 頁工
    程估價單主張久旺公司本案之工程總得標價為654萬7802.40
    元，其中鋼筋、混凝土占總工程之百分之60。旭磊公司本案
    之工程總得標價為2166萬8067.80 元，其中鋼筋、混凝土部
    分之工程占總工程之百分之70，即難認與事實相符。
、被上訴人自陳其提出之單價分析表係其得標後，上訴人與之
    調整後之金額（見本院卷(一)第34頁背面），即配合工程估價
    單各工程項目之單價調整該工程項目下各項目工程數量、工
    料單價。是該單價分析表所載預拌混凝土、鋼筋等工料單價
    並非即訂約時市場客觀價格。
、被上訴人旭磊公司將其向上訴人承攬之第二期工程轉包予久
    旺公司施作，已如上述。依旭磊公司與上訴人間之工程估價
    單所示，其中175KG/CM2混凝土數量為8319M3，單價為1260.
    30元，總價為00000000.70元；鋼筋彎紮及組立數量為10696
    .00KG，單價為10.60元，總價為113377.60元；打設9M 長鋼
    軌樁數量為732M，單價為8306.60元，總價為0000000.20 元
    （見本院卷(一)第40頁）。而旭磊公司轉包予久旺公司則為17
    5KG/CM2混凝土數量為6426M3，單價為1280元，總價為00000
    00元；鋼筋彎紮及組立數量為20696KG，單價為9.20 元，總
    價為190403元；打設9M長鋼軌樁數量為100M，單價為8198元
    ，總價為819800元（見本院卷(一)第55頁）。二者單價並非相
    同，且數量亦有差異，亦可證工程估價單、單價分析表所載
    單價並非市場客觀價格。
、久旺公司、旭磊公司提出之預伴混凝土請款單等縱係真正，
    且用於系爭第一、二期工程，亦僅係其主觀之議價能力，是
    被上訴人以工程估價單、單價分析表、請款單等主張被上訴
    人係以高於得標二成之價格進料，有情事變更情事云云，即
    非可採。
(三)、被上訴人先則稱本件工程訂約後鋼筋、混凝土價格有變動，
    其相關物價指數係原證8 之相關水泥及其製品類、砂石及級
    配類、金屬製品類之指數。經命被上訴人就訂約時及履約時
    ，相關水泥及其製品類、砂石及級配類、金屬製品類之指數
    變動情形，列表說明（見本院卷(一)第34頁背面），被上訴人
    並未提出，僅提出其製作之契約與實際交易價差總表，久旺
    公司部分為76萬3570元，旭磊公司部分為302萬0919元 （見
    本院卷(一)第120頁、144頁）。嗣又稱系爭工程主要原料係鋼
    筋、混凝土、油料、機具，經命被上訴人將系爭工程主要原
    料依鋼筋、混凝土、油料、機具各占施工成本百分比列表，
    及該四項主要原料自訂約到施工完成客觀物價指數變動情形
    列表，被上訴人稱依原證8只有材料類、勞物類製作 （見本
    院卷(一)第113頁背面），亦未製作。
(四)、本件被上訴人未能證明系爭第一、二期工程履約期間，其成
    本有客觀變動情形，及其因該客觀情事變更，依原有效果顯
    失公平之情，自無從以其自行製作之成本分析、進價成本分
    析及契約與實際交易價差總表認本件確有民法第227條之2情
    事，而得依「物價變動調整處理原則」之計算式，計算請求
    上訴人應給付久旺公司37萬4076元本息、旭磊公司232萬686
    5 元本息。況旭磊公司於承攬第二期工程，將該工程全部轉
    包予久旺公司，久旺公司施施作完畢後，旭磊公司即依當初
    轉包價格給付工程款予久旺公司，並未另行增加支付，為被
    上訴人所自陳（見本院卷(二)第77頁背面），亦證其主張因情
    事變更致原契約顯失公平乙節，顯為無稽。
(五)、被上訴人依民法第227條之2請求上訴人給付，自屬無據，不
    應准許。
五、被上訴人另主張被上訴人旭磊公司、久旺公司係分別於91.3
    .25 及91.3.27與上訴人簽約，工程期間均約定為180日曆天
    ，但系爭工程卻分別遲至93年6月30日與11 月始完成，均係
    可歸責於上訴人事由，即上訴人尚未取得施工用地，即先行
    發包施工，導致工程無法施作，必須停工，停工期間適逢物
    價飛漲，依兩造所訂工程合約第20條第4 款約定，上訴人仍
    應補償被上訴人因此所增加之必要費用，即依「物價變動調
    整處理原則」計算，請求上訴人給付久旺公司37萬4076元本
    息，給付旭磊公司232萬6865 元本息。被上訴人則以上開情
    詞置辯。茲審酌如下：
(一)、系爭契約第20條第4 款約定「因非可歸責於廠商之情形，機
    關通知廠商部分或全部暫停執行，得補償廠商因此而增加之
    必要費用。」（見原審卷第36頁、69頁）
(二)、本件第一期工程開工日期為91.5.14，預定竣工日期為91.11
    .09，實際竣工日期為93.3.25，不計入工期天數508 天，驗
    收完畢日期為93.7.16；第二期工程開工日期為 92.03.05，
    預定竣工日期為92.08.31，實際竣工日期為93.07.10，不計
    入工期天數314天，已如上述。又依桃園縣政府96年5月24日
    府工程字第0960167788號函意旨：「本件工程工期經查不屬
    施工廠商之責任，故無逾期罰金，」有該函可稽（見本院卷
    (一)第160 頁）。從而，被上訴人主張本件第一、二期工程，
    施工期間有因非可歸責被上訴人事由停工乙節，應為可採。
(三)、惟查系爭契約第20條第4 款所得請求之補償為廠商因工程暫
    停執行，而增加之必要費用。而被上訴人並未舉證證明其停
    工期間，因而增加何項必要費用，如：因停工支出必要之管
    理費、勞工安全費等，其逕以物價變動調整處理原則計算，
    主張支出必要費用數額：久旺公司公司為37萬4076元，旭磊
    公司為232萬6865 元，自非可採。從而，被上訴人依契約第
    20條第4款約定請求上訴人給付久旺公司37萬4076 元、旭磊
    公司232萬6865元，為無理由，應予駁回。
六、綜上所述，被上訴人主張系爭契約成立後，有情事變更情事
    ，依民法第227條之2規定，請求上訴人給付久旺公司37萬40
    76元、旭磊公司232萬6865元及各自94.12.24 起之遲延利息
    ，為無理由，不應准許。其假執行之聲請亦失所附麗，應併
    予駁回。原審為上訴人敗訴之判決，自有未洽。上訴意旨指
    摘原判決不當，求予廢棄改判，為有理由。自應由本院予以
    廢棄改判，如主文第二項所示。另被上訴人於本院追加依契
    約第20條第4款約定，請求上訴人給付久旺公司37萬4076 元
    、旭磊公司232萬6865元及各自94.12.24 起之遲延利息，亦
    為無理由，應予駁回。
七、本件事證已明，兩造其餘攻擊防禦方法，經核與本判決之結
    果不生影響，爰不一一論述。
八、據上論結，本件上訴人之上訴為有理由，被上訴人之追加之
    訴為無理由，依民事訴訟法第450條、第79 條，判決如主文
    。
中　　華　　民　　國　　96　　年　　12 　月　　18　　日
                    民事第八庭
                        審判長 法　官 劉勝吉
　　　　　　　　　　　　   　　法　官 鄭威莉
　　　　　　　　　　　　　   　法　官 滕允潔
正本係照原本作成。
如不服本判決，應於收受送達後20日內向本院提出上訴書狀，其
未表明上訴理由者，應於提出上訴後20日內向本院補提理由書狀
（均須按他造當事人之人數附繕本）上訴時應提出委任律師或具
有律師資格之人之委任狀；委任有律師資格者，另應附具律師資
格證書及釋明委任人與受任人有民事訴訟法第466條之1第1項但
書或第2項（詳附註）所定關係之釋明文書影本。
中　　華　　民　　國　　96　　年　　12　　月　　18　　日
　　　　　　　　　　　　　　 　書記官 黃麗玲
附註：
民事訴訟法第466條之1（第1項、第2項）：
對於第二審判決上訴，上訴人應委任律師為訴訟代理人。但上訴
人或其他法定代理人具有律師資格者，不在此限。
上訴人之配偶、三親等內之血親、二親等內之姻親，或上訴人為
法人、中央或地方機關時，其所屬專任人員具有律師資格並經法
院認為適當者，亦得為第三審訴訟代理人。
